【裁判字號】    98,上訴,237
【裁判日期】    980225
【裁判案由】    違反毒品危害防制條例
【裁判全文】
臺灣高等法院臺中分院刑事判決         98年度上訴字第237號
上  訴  人
即  被  告  甲○○
上列上訴人因違反毒品危害防制條例案件，不服臺灣彰化地方法
院97年度訴字第2952號中華民國97年12月17日第一審判決（起訴
案號：臺灣彰化地方法院檢察署97年度毒偵字第3786號），提起
上訴，本院判決如下：
    主  文
上訴駁回。
    事  實
一、甲○○曾於民國89年間，因施用毒品案件經法院裁定送勒戒
    處所觀察、勒戒後，認有繼續施用毒品傾向，經法院裁定令
    入戒治處所施以強制戒治，於90年6月4日強制戒治執行完畢
    釋放，由檢察官不起訴處分確定；復於91年間，因施用毒品
    案件，經法院裁定令入戒治處所施以強制戒治，嗣因毒品危
    害防制條例修正，毋庸繼續執行而於93年1月9日釋放，並經
    檢察官提起公訴，由台灣彰化地方法院判處有期徒刑5月確
    定，於93年6月8日執行完畢。又於93年間，因施用毒品案件
    ，經本院分別判處有期徒刑1年（第1案）、1年6月（第2案
    ）確定；復於94年間，因施用毒品案件，經台灣彰化地方法
    院判處有期徒刑8月確定（第3案），上揭第2、3案嗣經裁定
    各減刑為有期徒刑9月、4月，並定執行刑為有期徒刑1年確
    定，與上開第1案接續執行，於96年7月16日執行完畢。又於
    97年間，因施用毒品案件，經台灣彰化地方法院判決判處應
    執行有期徒刑1年8月，由本院駁回上訴確定。詎甲○○仍不
    知悛悔，基於施用第一級毒品之犯意，於97年7月14日9時50
    分許為警採尿往前回溯4日內某時，在不詳處所，以不詳方
    式，施用第一級毒品海洛因1次。嗣因其屬列管毒品人口，
    為警通知定期調驗，經警於97年7月14日9時50分許採集尿液
    送驗，結果呈嗎啡陽性反應，而查悉上情。
二、案經彰化縣警察局北斗分局報告臺灣彰化地方法院檢察署檢
    察官偵查起訴。
    理  由
一、訊據上訴人即被告王世華（下稱被告）固坦承其為警於97年
    7月14日9時50分許為警採尿送驗結果呈嗎啡陽性反應之事實
    不諱，惟矢口否認有施用第一級毒品之犯行，辯稱：伊曾在
    醫院接受美沙冬療法，採尿前並未施用毒品海洛因，不知為
    何尿液檢驗報告呈嗎啡陽性反應云云。經查：
(一)、被告於97年7月14日9時50分許為警採集之尿液，經送請詮昕
    科技股份有限公司以酵素免疫分析法（EIA）進行初步篩檢
    ，呈鴉片海洛因代謝物陽性反應，再以氣相層析質譜儀分析
    法（GC／MS）確認，確呈嗎啡陽性反應，數值為329ng／ml
    ，高於閾值濃度300ng／ml，此有應受尿液採驗人尿液檢體
    採集送驗紀錄表、詮昕科技股份有限公司濫用藥物尿液檢驗
    報告各1份在卷（偵卷第8、9頁）可憑。按氣相層析質譜儀
    係目前最常用以測試嫌疑人有無施用毒品之確認方法，蓋在
    良好的操作條件下，以氣相層析質譜儀作藥物及其代謝產物
    之定性及定量分析，將可排除偽陽性之可能，幾乎不會有偽
    陽性反應產生，有行政院國軍退除役官兵輔導委員會臺北榮
    民總醫院83年4月7日（83）北總內字第03059號函可參，是
    其檢驗之結果應堪採信。又按海洛因施打進入人體，藉人體
    解毒系統之代謝作用會迅速代謝成6-乙醯嗎啡，然後再轉變
    成嗎啡，一般施用海洛因後24小時內經由尿液排出量可達使
    用劑量之80％，至於海洛因施用後於尿液中可檢出嗎啡反應
    之時間，受施用劑量、頻率、施用方式、飲水量多寡、個人
    體質及其代謝情況等因素影響，因個案而異，一般可檢出之
    時間為海洛因施用後2至4天內，此有行政院衛生署管制藥品
    管理局90年5月4日管檢字第93902號函、92年3月10日管檢字
    第0920001495號函、92年7月23日管檢字第0920005609號函
    可參（參法官辦理刑事案件參考手冊－毒品危害防制條例部
    分，第138-141、146-147頁），可知配合較具公信力之儀器
    （如氣相質譜儀），對於施用海洛因後96小時（即4日)排放
    之尿液進行檢測，仍可能檢測出嗎啡陽性反應。參以目前施
    用毒品者以施用毒品海洛因最為常見，施用嗎啡者已甚少見
    ，況被告前已有如事實欄一所示之施用毒品海洛因前科，有
    臺灣高等法院被告前案紀錄表1份在卷可按，揆諸前揭說明
    ，被告確有於97年7月14日9時50分許為警採尿前4日（起訴
    書誤載為3日）內某時，在不詳地點，以不詳方式，施用第
    一級毒品海洛因1次之事實，應可認定。
(二)、至被告雖辯稱伊曾自行至醫院接受美沙冬療法云云，惟人體
    若僅服用美沙冬製劑，其尿液以氣相層析質譜儀分析法檢驗
    ，不致檢出嗎啡陽性反應，此據行政院衛生署管制藥品管理
    局於97年5月5日以管檢字第0970004286號函釋明確，是被告
    縱另有服用美沙冬製劑，已足以排除其因參與美沙冬替代療
    法而造成驗尿呈嗎啡偽陽性檢驗之情形，而無從以此為被告
    有利之認定，併此指明。
(三)、按施用第一、二級毒品為犯罪行為，毒品危害防制條例第10
    條定有處罰明文。故施用第一、二級毒品者，依前揭規定本
    應科以刑罰，惟基於刑事政策，對合於一定條件之施用者，
    則依同條例第20條、第23條之規定，施以觀察、勒戒或強制
    戒治之保安處分。又毒品危害防制條例於92年7月9日修正公
    布，自93年1月9日施行。其中第20條、第23條將施用毒品之
    刑事處遇程序，區分為「初犯」及「5年內再犯」、「5年後
    再犯」。依其立法理由之說明：「初犯」，經觀察、勒戒或
    強制戒治後，應為不起訴處分或不付審理之裁定；經觀察、
    勒戒或強制戒治執行完畢釋放後，「5年內再犯」者，因其
    再犯率甚高，原實施之觀察、勒戒及強制戒治既已無法收其
    實效，爰依法追訴或裁定交付審理。至於經觀察、勒戒或強
    制戒治執行完畢釋放後，「5年後再犯」者，前所實施之觀
    察、勒戒或強制戒治已足以遮斷其施用毒品之毒癮，為期自
    新及協助其斷除毒癮，仍適用「初犯」規定，先經觀察、勒
    戒或強制戒治之程序。從而依修正後之規定，僅限於「初犯
    」及「5年後再犯」二種情形，始應先經觀察、勒戒或強制
    戒治程序。倘被告於5年內已再犯，經依法追訴處罰，縱其
    第3次（或第3次以上）再度施用毒品之時間，在初犯經觀察
    、勒戒或強制戒治執行完畢釋放5年以後，已不合於「5年後
    再犯」之規定，且因已於「5年內再犯」，顯見其再犯率甚
    高，原實施觀察、勒戒或強制戒治，已無法收其實效，即應
    依該條例第10條處罰（參照最高法院97年度第5次刑事庭會
    議決議）。查被告曾於89年間，因施用毒品案件，經法院裁
    定送勒戒處所觀察、勒戒後，認有繼續施用毒品傾向，經法
    院裁定令入戒治處所施以強制戒治，於90年6月4日強制戒治
    執行完畢釋放，並經臺灣臺中地方法院檢察署檢察官以90年
    度戒毒偵字第288號為不起訴處分確定；復於91年間，因施
    用第二級毒品案件，經法院裁定令入戒治處所施以強制戒治
    ，嗣因毒品危害防制條例修正施行，毋庸繼續執行而於93年
    1月9日釋放，並經檢察官提起公訴，經原審法院以92年度易
    緝字第8號判決判處有期徒刑5月確定，於93年6月8日執行完
    畢等情，有臺灣彰化地方法院檢察署刑案資料查註紀錄表及
    臺灣高等法院被告前案紀錄表各1份在卷可參。則被告既已
    於90年6月4日強制戒治執行完畢釋放後5年內之91年間，再
    因施用毒品案件經法院裁定送強制戒治且經判處罪刑確定，
    縱其於本案之施用毒品犯罪時間距離先前90年6月4日強制戒
    治執行完畢釋放已逾5年，仍不合於「5年後再犯」之規定，
    且因被告已於「5年內再犯」，顯見其再犯率甚高，即應依
    毒品危害防制條例第10條之規定處罰。
(四)、被告所為上開辯解，顯係卸責之詞，洵非可採。本件事證明
    確，其犯行堪以認定，應依法論科。
二、查海洛因係毒品危害防制條例第2條第2項第1款所稱之第一
    級毒品，依法不得持有、施用。核被告所為，係犯毒品危害
    防制條例第10條第1項之施用第一級毒品罪。被告持有第一
    級毒品海洛因進而施用，持有之低度行為應為施用之高度行
    為所吸收，不另論罪。被告前於93年間，因施用毒品案件，
    分別經本院判處有期徒刑1年（第1案）、1年6月（第2案）
    確定；復於94年間，因施用毒品案件，經原審法院判處有期
    徒刑8月確定（第3案），上揭第2、3案嗣經裁定各減為有期
    徒刑9月、4月，並定應執行有期徒刑1年確定，並與上開第1
    案接續執行，於96年7月16日執行完畢等情，有臺灣彰化地
    方法院檢察署刑案資料查註紀錄表及臺灣高等法院被告前案
    紀錄表各1份在卷可考，其於5年以內故意再犯本件有期徒刑
    以上之罪，為累犯，應依刑法第47條第1項之規定加重其刑
    。原審以被告犯行事證明確，適用毒品危害防制條例第10條
    第1項，刑法第11條前段、第47第1項規定，並審酌被告因施
    用毒品經觀察勒戒、強制戒治及刑之執行後，猶未能體認毒
    品之危害，無視於毒品對健康之戕害及國家杜絕毒品之禁令
    ，有使其接受相當時期監禁之必要，惟念及施用毒品就他人
    權益之侵害仍屬有限，兼衡其犯罪動機、目的、手段、智識
    程度及犯後態度等一切情狀，量處有期徒刑一年，核其認事
    用法均無不當，量刑亦屬妥適，被告徒執陳詞否認犯行指摘
    原判決不當，殊非有據，其上訴為無理由，應予駁回。
據上論結，應依刑事訴訟法第368條，判決如主文。
本案經檢察官乙○○到庭執行職務。
中    華    民    國    98    年    2     月    25    日
            刑事第十庭    審判長法  官  林  照  明
                                法  官  郭  瑞  祥
                                法  官  林  欽  章
以上正本證明與原本無異。
如不服本判決應於收受送達後10日內向本院提出上訴書狀，其未
敘述上訴之理由者，並得於提起上訴後10日內向本院補提理由書
（均須按他造當事人之人數附繕本）「切勿逕送上級法院」。
                                書記官  許  哲  禎
中    華    民    國    98    年    3     月    2     日
附錄本案論罪科刑法條：
毒品危害防制條例第10條
施用第一級毒品者，處 6 月以上 5 年以下有期徒刑。
施用第二級毒品者，處 3 年以下有期徒刑。


司法院資訊處製作；財團法人民間司法改革基金會備份。
